【裁判字號】    89,上訴,1802
【裁判日期】    900920
【裁判案由】    偽造有價證券等
【裁判全文】
臺灣高等法院臺中分院刑事判決                  八十九年度上訴字第一八二號
    上  訴  人  臺灣南投地方法院檢察署檢察官
    被      告  丙○○
    指定辯護人  本院公設辯護人  郭博益
右上訴人因被告偽造有價證券等案件，不服臺灣南投地方法院八十八年度訴字第三四
０號中華民國八十九年八月二十二日第一審判決（起訴案號：臺灣南投地方法院檢察
署八十八年度偵字第二八一二號），提起上訴，本院判決如左：
      主  文
原判決撤銷。
丙○○意圖供行使之用，而偽造有價證券，處有期徒刑壹年捌月，扣案偽造之甲○○○為發票人名義，票號0000000號，面額新台幣（下同）壹佰萬元之本票壹紙
沒收。
      事  實
一、丙○○與甲○○○原係連襟關係（丙○○現已離婚），丙○○因財務週轉之需，
    請求甲○○○給予協助，丙○○雖明知甲○○○僅前後於八十二年間，同意提供
    其名下所有坐落台北市○○區○○段二小段八九號土地及門牌號碼：台北市○○
    街四十五號六樓之地上房屋，供丙○○至台北富邦銀行民生分行辦理抵押貸款之
    用；並已於八十三年一月二十六日，設定抵押權登記予富邦銀行民生分行，嗣於
    八十六年七月二日又同意擔任其在台灣土地銀行借款之連帶保證人，除此之外，
    甲○○○並未授權丙○○簽發以甲○○○為發票人之本票，詎丙○○因其前向戊○○借款，尚有新台幣（下同）一百餘萬元之債務未清償，亦無力塗銷其名下所
    有之房子為戊○○所設定第二順位抵押權，為求變賣房子以處理債務，乃急欲塗
    銷戊○○之第二順位抵押權，惟因戊○○要求需提供保證人，始願塗銷其上之第
    二順位抵押權，竟於八十四年間為取信於戊○○，並順利塗銷戊○○之第二順位
    抵押權起見，遂意圖供行使之用，於八十四年六月二十五日前某日，在不詳地點
    ，盜蓋甲○○○先前為向富邦商業銀行民生分行辦理抵押貸款時，授權丙○○代
    刻之印章（與向富邦銀行民生抵押貸款用之印章非同一顆），並偽簽甲○○○之
    署押，而偽造甲○○○為發票人名義，及票號0000000號，發票日八十四
    年六月二十五日、到期日八十七年十二月五日、面額新台幣（下同）一百萬元之
    本票一紙，並持以交付戊○○用以供借款之擔保，以為塗銷抵押權之用。嗣因丙○○未清償前開借款，經戊○○持上開本票向台灣台北地方法院聲請核發支付命
    令，並通知甲○○○後，始查悉上情。
二、案經甲○○○訴由台灣台北地方法院檢察署呈請台灣高等法院檢察署移轉台灣南
    投地方法院檢察署檢察官偵查起訴。
    理  由
一、訊據被告丙○○固坦承於上述本票上簽寫告訴人甲○○○姓名、住址及金額，並
    以之交付戊○○之事實，然矢口否認有何偽造右揭有價證券犯行，辯稱：告訴人
    確實同意擔任其向戊○○借款之保證人，且伊簽名有經過甲○○○之同意，印章
    非伊偽刻的，係甲○○○設立於富邦銀行帳戶之印章，為甲○○○交付予伊，且
    伊交付本票時未簽寫發票日云云。惟查被告於偵查中初固稱本票之印章是甲○○○交給他的（八十八年度偵字第二八一二號卷第二十七頁反面最後一行）；其後
    則稱：印章並非甲○○○交給伊的印章（同前第二八一二號偵卷第二十八頁正面
    最後一行）；而依原審向富邦銀行調取有關甲○○○替丙○○擔任抵押擔保借款
    之借據、抵押設定契約書及甲○○○在該銀行八十三年二月五日、七日、八日及
    八十四年二月六月日及八十五年三月十三日、八十六年四月十六日之進出交易傳
    票影本（原審卷第四十三－七頁、第六十五－七十一頁），其上所顯示之印章印
    文及甲○○○之簽名，與本件本票上之甲○○○之印文及簽名均不同，且原審向
    富邦銀行民生分行函查結果，甲○○○於該行之活期儲蓄存款帳及放款帳戶均未
    經變更印鑑章，亦有民生分行八十九年六月十七日８９富民第１２３號函附卷足
    稽（原審卷第一０八頁）；而告訴人甲○○○係於八十三年一月二十六日與富邦
    商業銀行股份有限公司民生分行簽訂抵押契約書，並將其名下所有坐落於台北市
    中山區○○段○○段八九七號之土地及地上建物設定抵押權登記予該銀行，亦有
    告訴人提出之不動產抵押權設定契約書及登記資料影本各一份為憑（原審卷第三
    十二－四十一頁）；被告復自承戊○○借錢之時間係自八十四年開始，嗣伊要賣
    房子，戊○○要求提供擔保，才又簽發系爭本票無訛（本院卷第三十一頁正、反
    面）；核其二者，前後時間相差長達一年之久，被告及甲○○○豈能預知一年後
    ，被告尚須向戊○○借款應急，而先行交付該印章供被告江汝清持以簽發本票使
    用？該本票上之印章，又何以與甲○○○帳號及抵押貸款所用之印鑑不符，且抵
    押貸款既已辦理登記完畢，甲○○○又何必另行再交付印章給被告？此顯與常情
    不符，被告空言辯稱本票上之印章是甲○○○交給他云云，礙難遽信。
二、又查，甲○○○雖同意擔任被告在土地銀行貸款之連帶保證人及向富邦銀行民生
    分行之抵押貸款，但相關對保及借據、抵押契約書上之簽名、蓋章均由甲○○○
    本人親自為之，絕未授權被告擅自偽簽告訴人名義之本票等情，已據告訴人甲○○○供供明在卷，並經土地銀行行員丁○○到庭供證屬實（參本院卷第六十五頁
    、第九十頁）；從而，告訴人若確實己同意擔任被告系爭借款之保證人，其為何
    未親自簽發系爭本票，反而由被告代簽本票，殊令人質疑，雖被告又辯稱：伊係
    在告訴人家中或工廠請告訴人幫忙當本票之保證人，告訴人說他很忙，要伊自己
    去簽，伊有口頭跟告訴人說擔保的金額大概是一百至一百五十萬元（本院卷第六
    十二頁、第六十三頁最後一行）；惟被告所辯若屬實，則何以被告未當場簽發，
    又為何未由告訴人直接或會同告訴人一起交給戊○○？證人戊○○於偵查中及本
    院調查時又證稱，其並不知本票何人簽發，係被告交付予伊，且伊對甲○○○聲
    請發支付命令時，曾以電話聯絡，當時甲○○○告訴伊並未簽發本票予伊等語（
    參台灣南投地方法院檢察署八十八年偵字第二八一二號卷第三十七頁以下、本院
    卷第六十四頁），是如告訴人有同意被告簽發其名義之本票，其豈有不知之理，
    足見系爭本票確係被告未經告訴人同意而擅自簽發無誤，本件事證明確，被告犯
    行洵堪認定。
二、核被告意圖供擔保行使之用，而偽造甲○○○名義之本票，係犯刑法第二百零一
    條第一項偽造有價證券罪，其盜用「甲○○○」印章及偽簽「甲○○○」署名，
    係犯同法第二百十七條第一、二項偽造署押、盜用印文罪，其偽造甲○○○署押
    及盜蓋其印章之目的，在於偽造本票，顯係偽造有價證券之部分行為，均不另論
    罪。其偽造有價證券後復持以行使，其行使之低度行為應為偽造之高度行為所吸
    收，亦不另論罪。又被告係因其房子提供給戊○○設定第二順位抵押權為求塗銷
    該抵押權之登記，始偽造告訴人名義之本票供作其借款之擔保，並非另行借款之
    用，且偽造有價證券本質上又含有詐欺之不法意圖，故不得再論詐欺取財罪，且
    被告偽造系爭本票動機，係因其經濟狀況欠佳，急欲變賣房屋，以求現，應債權
    人之要求為供擔保之用，尚無圖謀不法所有之意圖，僅因一時失慮而為本件犯行
    ，情輕法重，認其情尚有可資憫恕，爰依刑法第五十九條規定減輕其刑。原審因
    之予以論科，固非無據，但原審就被告未偽刻印章之部分，誤認被告此部分亦有
    偽造，且被告偽造之本票金額高達一百萬元，犯後固已與戊○○達成和解，而取
    回該本票，但始終未承認犯行，並未與告訴人甲○○○達成和解，其犯後態度難
    認有悔意，原審遽為緩刑之宣告亦有未洽，檢察官上訴意旨以被告另涉有詐欺及
    原審依刑法第五十九條酌減其法定刑指摘原判決失當固不足採，但其指摘原審判
    決緩刑之宣告不宜，則屬有據，原判決既有前述可議之處，自應由本院應予撤銷
    改判，爰審酌被告素行良好，因經商失利始鋌而走險，犯後已取回該一百萬元之
    本票，犯罪情節並非十分重大，但其擅自簽發其本票，對外流通，足以生損害於
    被害人甲○○○，影響甲○○○之債信，其犯後迄今仍否認犯行，甲○○○亦表
    示無法諒解之意等一切情狀量處如主文第二項所示之刑，扣案偽造之丙○○面額
    一百萬元，票號0000000號之偽造本票一紙（附於原審證物袋內），應依
    刑法第二百零五條規定宣告沒收。
三、公訴意旨略以：丙○○因向戊○○借款需要，於八十四年六月二十五日以前，擅
    自偽刻甲○○○之印章一枚，因認被告此部分亦涉有刑法第二百十七條偽造印章
    罪嫌云云，惟查被告始終否認有何偽造甲○○○印章之犯行，告訴人甲○○○於
    原審亦供稱：伊有同意被告以其房子去辦貸款，也有同意被告代刻印章，利息則
    由被告繳納，富邦銀行的帳戶都是被告在處理（本院卷第十五頁正面、第八十三
    頁正面）；從而告訴人既同意被告使用伊名義之帳戶，並授權被告得自行刻印，
    則縱被告除貸款用章之外，又代刻系爭本票上之印章，亦難認被告有何偽刻印章
    之不法犯行，其此部分犯罪尚屬不能證明，但因公訴人認此係偽造有價證券犯行
    之一部分，為單一犯罪事實，故不另為無罪之諭知，併此敘明。
據上論結，應依刑事訴訟法第三百六十九條第一項前段、第三百六十四條、第二百九
十九條第一項前段、刑法第二百零一條第一項、第五十九條、第二百零五條、判如主
文。
本案經檢察官乙○○到庭執行職務。
中      華      民      國      九十       年     九      月    二十    日
                                臺灣高等法院臺中分院刑事第七庭
                                      審判長法  官  林  榮  龍
                                            法  官  江  錫  麟
                                法  官  謝  說  容
右正本證明與原本無異。
如不服本判決應於收受送達後十日內向本院提出上訴書狀，其未敘述上訴之理由者並
得於提起上訴後十日內向本院補提理由書（均須按他造當事人之人數附繕本）。
                                            書記官  金  珍  華
中      華      民      國      九十       年     九      月   二十四   日
係以檢察官收受判決正本之日期為準
附錄法條：刑法第二百零一條第一項。
意圖供行使之用，而偽造、變造公債票，公司股票或其他有價證券者，處三年以上十
年以下有期徒刑，得併科三千元以下罰金。
                                                                        Ｒ


司法院資訊處製作；財團法人民間司法改革基金會備份。
